【裁判字號】    99,民商訴,7
【裁判日期】    990914
【裁判案由】    侵害商標權有關財產權爭議
【裁判全文】
智慧財產法院民事判決
                                     99年度民商訴字第7號
原      告  美商三邁能源股份有限公司
           （SUNMAX E.
法定代理人  甲○○（HSIAO.
訴訟代理人  王志哲 律師
被      告  鼎錩國際有限公司
            （STEAM LE.
兼
法定代理人  乙○○
被      告  丙○○
上三人共同
訴訟代理人  金學坪律師
            簡欣儀律師
上列當事人間侵害商標權有關財產權爭議事件，本院於民國99年
8 月24日言詞辯論終結，判決如下：
    主  文
被告應連帶給付原告新臺幣陸佰萬元，及自民國九十九年二月十
二日起至清償日止，按週年利率百分之五計算之利息。
訴訟費用由被告連帶負擔。
本判決第一項於原告以新臺幣貳佰萬元供擔保後，得假執行。但
被告於假執行程序實施前，以新臺幣陸佰萬元供擔保後，得免為
假執行。
    事實及理由
壹、程序方面：
一、本件乃涉外民事事件，且我國法院有國際裁判管轄權：
  (一)按涉外因素係指本案有涉外之部分，如當事人或行為地之一
    方為外國者。涉外民事訴訟事件，管轄法院須以原告起訴主
    張之事實為基礎，先依法庭地法或其他相關國家之法律為「
    國際私法上之定性」，以確定原告起訴事實究屬何種法律類
    型，再依涉外民事法律適用法定其準據法（最高法院92年度
    臺再字第22號民事判決參照）。又涉外民事法律適用法規定
    「實體」法律關係所應適用之「準據法」，與因「程序上」
    所定「法院管轄權」之誰屬係屬二事（最高法院83年度臺上
    字第1179號民事判決參照）。
  (二)我國涉外民事法律適用法乃係對於涉外事件，就內國之法律
    ，決定其應適用何國法律之法，至法院管轄部分，並無明文
    規定，故就具體事件受訴法院是否有管轄權，得以民事訴訟
    法關於管轄之規定及國際規範等為法理，本於當事人訴訟程
    序公平性、裁判正當與迅速等國際民事訴訟法基本原則，以
    定國際裁判管轄。
  (三)本件原告為依美國法所設立登記之外國法人，具有涉外因素
    ，而被告則為中華民國人民及依我國法律設立之法人，其住
    所及營業處所均在我國。又本件所涉及者，核其性質屬於商
    標權民事事件，且原告業已證明客觀上損害事實之發生及該
    事實發生地點均在我國，亦即本件訴訟爭議法律類型之形式
    定性，屬關於由侵權行為而生之債，故本件為涉外民事事件
    ，且我國法院對之有國際裁判管轄權，自應適用我國民事訴
    訟法及涉外民事法律適用法以定本件之管轄法院及準據法。
    復依智慧財產案件審理法第7 條規定、智慧財產法院組織法
    第3 條第1 款、第4 款所定之民事事件，由智慧財產法院管
    轄。本件既屬因商標法所保護之智慧財產權益所生之第一審
    民事案件，符合智慧財產法院組織法第3 條第1 款規定，本
    院依法自有管轄權。
二、準據法之選定：
  (一)按「關於由侵權行為而生之債，依侵權行為地法。但中華民
    國法律不認為侵權行為者，不適用之。」，涉外民事法律適
    用法第9 條定有明文。故關於涉外侵權行為之準據法，應累
    積適用「侵權行為地」及「法庭地法」。本件原告主張被告
    之侵權行為係發生在我國境內，依上開規定，本件涉外事件
    之準據法，自應依中華民國之法律。
  (二)原告主張被告之侵害商標權行為，而提起本件訴訟，就此法
    律關係之性質，無論是我國或國際商標權法制，均認屬與商
    標權相關之侵權法律關係。又原告主張本件侵權行為係發生
    在我國境內，且原告所主張損害賠償之請求，亦為我國商標
    法第63條規定所認許。是以，依涉外民事法律適用法第9 條
    規定，本件涉外事件之準據法，應依中華民國之法律。
貳、實體方面：
一、原告主張：
  (一)原告係依美國加州法律成立之公司，為美國法人，其法定代
    理人為甲○○。原告於民國97年10月6 日經我國經濟部商業
    司為外國公司認許，國內營業地址設於臺北市○○區○○路
    2 段149 之49號11樓之9 ，是依公司法第375 條規定，原告
    經認許後，自得就本件侵害商標專用權案件請求損害賠償。
    原告係中華民國註冊審定號第01071545號「STEAM SAVERS」
    商標（下稱系爭商標）之商標專用權人，商標專用期限自92
    年12月1 日起至102 年11月30日止。又系爭商標係指定使用
    於金屬製祛水器商品，通稱為「STEAM SAVERS祛水器」（下
    稱系爭商品）。
  (二)原告與被告鼎錩國際有限公司（下稱鼎錩公司）簽訂製造與
    經銷合約（下稱系爭合約），約定原告自93年3 月1 日起至
    94年2 月28日止，授權被告鼎錩公司製造、銷售系爭商品，
    授權金為美金31萬2,500 元。依系爭合約第3 條約定，系爭
    合約之有效期間為一年，倘未為書面延長系爭合約之期限時
    ，系爭合約之相關權利將於年度日期結束時自動終止。另依
    系爭合約第10條約定，系爭合約到期後，不論是否與產品銷
    售有關，被告均無權利使用原告之商標、專利、版權、商業
    機密、技術等。復依合約第17條約定，系爭合約期滿後，被
    告非經原告書面同意不得保留存貨。是被告自94年3 月1 日
    起，已無權使用系爭商標，且不得銷售系爭商品。詎被告於
    系爭合約期間屆滿，且未經原告授權之情形下，擅自使用系
    爭商標並製造系爭商品而銷售，已侵害系爭商標。
  (三)嗣原告向臺灣臺北地方法院聲請對被告鼎錩公司之財產假扣
    押獲准，兩造於95年9 月12日簽訂和解書，約定由被告鼎錩
    公司支付原告15萬美金作為賠償金，原告則對被告鼎錩公司
    於和解日之前之侵權行為，不為損害賠償之請求。詎被告鼎
    錩公司未停止其侵權行為，仍使用系爭商標，並繼續製造、
    銷售系爭商品予訴外人富喬工業股份有限公司（下稱富喬公
    司）等。經原告查獲被告於和解後未經授權銷售系爭商品共
    有5 個，除於台電公司大林發電廠查獲1 個之銷售金額不明
    外，其餘零售單價為新臺幣（下同）18,375元及7,875 元，
    其平均單價為13,125元（計算式：18 ,375 元×2+7,875 元
    ×2 ÷4=13,125）。又被告鼎錩公司有土城、彰化及臺南三
    個辦公室，與原告和解後仍擅自使用系爭商標製造商品銷售
    ，其惡性重大。原告依商標法第63條第1 項第3 款規定，以
    原告之平均銷售額13,125元之1,500 倍即19,687,500元為損
    害賠償請求金額。另依公司法第8 條第1 項、第23條規定，
    請求被告鼎錩公司之法定代理人乙○○及總經理丙○○負連
    帶損害賠償責任。爰請求被告連帶賠償600 萬元，其餘部分
    保留請求權。並聲明：1.被告應連帶給付原告600 萬元，及
    自起訴狀繕本送達之翌日起至清償日止，按週年利率5%計算
    之利息。2.原告願供擔保，請准宣告假執行。
二、被告則以：
  (一)原告與被告鼎錩公司簽訂總經銷合約書，約定被告鼎錩公司
    自86 年12月20日起至89 年12月20日止，代理原告銷售美國
    Hydro Products Company所有之新型祛水器一節汽系統（英
    文名稱STEAM SAVER SYSTEM），而被告鼎錩公司為臺灣地區
    之唯一總經銷商。又原告於92年初向被告稱其已購得「STEA
    M SAVER SYSTEM」之臺灣專利權，遂於92年3 月1 日與被告
    鼎錩公司簽訂系爭合約，授權被告鼎錩公司在臺灣製造、銷
    售「STEAM SAVER SYSTEM」，原告並要求被告鼎錩公司將商
    標名稱改為「STEAM SAVERS」，且於93年3 月間另簽訂有效
    期為一年之合約至94年2 月28日止。
  (二)原告於93年8 月發生經營權與專利權之爭議，經被告鼎錩公
    司與原告之負責人甲○○商議結果，乃由原告之負責人甲○
    ○於94年2 月25日出具授權證明書，授權被告鼎錩公司自93
    年1 月起至95年12月為原告在臺灣之獨家代理商。原告之負
    責人甲○○復於94年9 月與被告鼎錩公司約定94年之權利金
    為美金26萬元，分兩次匯入原告之負責人甲○○所指定之帳
    戶，第一次匯款美金20萬元，第二次匯款為扣除借款及相關
    費用後為543,000 元。被告鼎錩公司於95年1 月間因系爭ST
    EAM SAVERS商品市場售價已大幅降低，與原告就權利金無法
    達成協議，詎原告竟以被告鼎錩公司侵權行為為由，向法院
    聲請假扣押獲准，兩造經協商後乃於95年9 月27日簽署和解
    書，雙方約定以往之文字合約或口頭協定，均於95年9 月12
    日失其效力，被告鼎錩公司同意支付原告美金15萬元。
  (三)被告鼎錩公司簽訂和解書後，未再生產銷售系爭商品，亦未
    使用系爭商標。又被告鼎錩公司於96年4 月3 日以「可調式
    之祛水器」向經濟部智慧財產局申請新型專利，並於96年9
    月1 日取得中華民國新型第M318087 號「可調式之祛水器」
    新型專利，並於產品上為「鼎錩及標章」商標。再者，原告
    主張被告鼎錩公司未停止其侵權行為，仍使用系爭商標，並
    繼續製造、銷售系爭商品予訴外人富喬公司等。惟被告鼎錩
    公司係以善意且合理使用方法表示該商品之英文名稱，並非
    以之作為商標使用，依商標法第30條第1 項第1 款規定，自
    不受原告「STEAM SAVERS」商標權之效力所拘束，又況被告
    鼎錩公司已於商品上為「鼎錩及標章」商標，自無侵害系爭
    商標之行為。且縱認被告鼎錩公司侵害原告之商標專用權，
    惟依民法第197 條第1 項規定，原告之損害賠償請求權亦已
    罹於時效而消滅。並答辯聲明：1.原告之訴駁回。2.訴訟費
    用由原告負擔。3.如受不利判決，被告願供擔保，請准免為
    假執行。
三、兩造不爭執之事實：
  (一)原告係中華民國註冊審定號第0107154 號「STEAM SAVERS」
    商標之專用權人，系爭商標指定使用於金屬製袪水器商品，
    專用期限自92年12月1 日起至102 年11月30日止（詳本院卷
    第16頁）。
  (二)原告自93 年3 月1 日起至94年2 月28日止授權被告錩鼎（
    Steam Leader）國際有限公司，製造、銷售STEAM SAVERS袪
    水器，授權金為美金31萬2500元，並約定合約到期後，不論
    是否與產品銷售有關，被告均無使用原告商標、專利、版權
    、商業機密、技術之權利（詳本院卷第28、30頁）。
  (三)兩造於95年9 月27日簽定和解書，約定至95年9 月12日止雙
    方在中華民國境內就製造或銷售STEAM SAVERS產品，任一方
    如曾對他方有債務不履行或侵權行為，雙方同意放棄對他方
    請求損害賠償之權利，但不包括放棄其他違約者或債權行為
    者之請求權，雙方如有未到期之合約、授權，均於95年9 月
    12日失其效力，並由被告支付原告15萬美金作為和解金額（
    詳本院卷第58-59 頁）。
  (四)富喬公司於95年10月17日於訂購單上記載品名規格為「蒸汽
    節能器STEAM SAVER 1/2" SUS304 牙口+ 過濾器」，訂購數
    量2 個，單價每個新臺幣（下同）7500元，總價1 萬5000元
    等文句；被告則於95年10月24日開立品名為「節流閥1/ 2"
    」，數量2 個，總價為1 萬5750元（含5%之營業稅）之統一
    發票予富喬公司（詳本院卷第60-61 頁）。
  (五)東展興業股份有限公司（下稱東展公司）於95年11月27日於
    訂購單上記載品名或出貨名稱為「STEAM SAVER 3/4 」，訂
    購數量2 個，單價每個1 萬7500元，訂購數量2 個，總價3
    萬5000元等文句；被告則於95年12月4 日開立品名為「過濾
    器3/4"」，數量2 個，總價為3 萬6750元（含5%之營業稅）
    之統一發票予東展公司（詳本院卷第63-64 ）。
  (六)原告前曾向臺灣板橋地方法院聲請保全證據，經該院於96年
    8 月21日以96年度聲字第2128號裁定准原告於證據保全程序
    對於被告在臺北縣土城市○○路○ 段39巷1 號，自94年4 月
    1 日起至實施證據保全之日止使用「STEAM SAVERS」商標之
    產品，於現場勘驗後，以拍照、攝影之方式予以保全，並就
    被告生產、銷售前證產品之訂單、出貨紀錄、商業帳簿資料
    ，於現場勘驗後，以拍照、影印、電腦列印、複製電磁紀錄
    等方式予以保全（詳本院卷第118 頁）。上開(四)、(五)之證據
    資料均係原告於96年8 月24日依據板橋地方法院前開96年度
    聲字第2128號裁定於被告公司營業所在地影印取得（詳本院
    卷第125 、128 頁）。
  (七)原告前曾向臺灣雲林地方法院聲請保全證據，經該院以97年
    度智全字第4 號民事裁定准許，並於97年5 月9 日至雲林縣
    麥寮鄉六輕工業園區施行勘驗，經廠區人員提供袪水器新品
    ，並同意以該新品保全之方式代替原聲請保全方法，該袪水
    器新品，經徵詢台化公司特助龔志明之同意，由雲林地方法
    院帶回保管，並於現場拍攝該新品之照片，該新品上載有「
    STEAM SAVER 」字樣（詳本院卷第136-140 頁）。依據被告
    於94年3 月3 日與台塑關係企業總管理處採購部（下稱台塑
    總管理處採購部）所簽訂合約資料表之記載，被告銷售予台
    塑總管理處採購部廠牌型號為「STEAM SAVER 」之貨品總計
    為15個，價格分別如附表所示（詳本院卷第135 頁）。
  (八)原告於98年8 月3 日寄發板橋站前郵局第282 號存證信函予
    被告，請求被告賠償原告1968萬7500元，並於99年2 月3 日
    向本院對於被告請起本件訴訟（詳本院卷第147-148 頁）。
四、本件兩造之爭點：
    原告主張其為系爭商標之專用權人，兩造自95年9 日12日起
    即無商標授權關係，然被告卻分別於95年10月17日、同年月
    25日使用系爭商標各銷售蒸汽節能器STEAM SAVER 2 個予富
    喬公司、東展公司，並於96年10月、97年1 、4 月、或98年
    7 月間使用系爭商標銷售蒸汽節能器STEAM SAVER 1 個予台
    電公司大林廠。被告則否認其自95羊9 月12日兩造終止商標
    授權關係之日起有使用系爭商標銷售蒸汽節能器之事實。是
    以，本件兩造之爭點應為：(一)被告有無侵害原告之商標專用
    權，(二)原告得請求賠償之金額為若干。
五、得心證之理由：
  (一)被告有無侵害原告之商標專用權：
  1.按「商標權人於經註冊指定之商品或服務，取得商標權。除
    本法第三十條另有規定外，下列情形，應得商標權人之同意
    ：一、於同一商品或服務，使用相同於其註冊商標之商標者
    。二、於類似之商品或服務，使用相同於其註冊商標之商標
    ，有致相關消費者混淆誤認之虞者。三、於同一或類似之商
    品或服務，使用近似於其註冊商標之商標，有致相關消費者
    混淆誤認之虞者。」、「商標權人得就其註冊商標指定使用
    商品或服務之全部或一部，授權他人使用其商標。前項授權
    ，應向商標專責機關登記；未經登記者，不得對抗第三人。
    被授權人經商標權人同意，再授權他人使用者，亦同。授權
    登記後，商標權移轉者，其授權契約對受讓人仍繼續存在。
    被授權人應於其商品、包裝、容器上或營業上之物品、文書
    ，為明顯易於辨識之商標授權標示；如標示顯有困難者，得
    於營業場所或其他相關物品上為授權標示。」商標法第29條
    、第33條分別定有明文。
  2.查本件原告起訴主張被告於96年10月、97年1、4月、及98年
    7 月間使用系爭「STEAM SAVER 」商標銷售袪水器1 個予台
    電大林廠之事實，有統一發票4 件（ 詳本院卷第65頁、 第
    259 至第260 頁）及台電大林廠現場照片1 件可證。另證人
    丁○○於本院99年7 月28日審理時證稱其於98年5 月12日至
    位於高雄市○○區○○里○○路3 號之臺電大林廠，台電員
    工曾帶渠等至現場查看有哪些地方可安裝袪水器，渠等行至
    空壓機旁有一排水管線邊就看到幾個類似邊先生（即原告之
    法定代理人）產品之東西，有看到上面有寫鼎錩商標，也有
    看到有一個寫「STEAM SAVERS」商標，伊同事莊景任有帶相
    機，所以將其拍照下來等語（詳本院卷第250 至第251 頁、
    第65頁）。查證人丁○○與兩造素無嫌隙，復與本件訴訟無
    利害關係，自無附和原告、誣攀被告之動機與必要，是證人
    丁○○之證言應屬可採。況依台電大林廠99年8 月6 日Ｄ大
    林字第09908000011 號函復本院指出該廠自96年1 月起至98
    年6 月止，向被告公司購買洩水量40kg/Hr 共計11只（詳本
    院卷第273 頁、第275 頁），以之復參證人丁○○前揭證詞
    ，益證證人丁○○於台電大林廠所見具有系爭商標之袪水器
    ，應即係被告所販售無誤。實則被告對於此一事實亦不否認
    ，僅辯稱其銷售予台電大林廠之袪水器中，只有該單一個袪
    水器載有系爭商標，其餘均不具系爭商標云云，準此，綜觀
    前述證據資料，堪信原告主張被告於兩造前案和解後，確有
    繼續販售具有系爭商標之袪水器產品之事實。
  3.至原告另主張被告分別於95年10月17日、同年月25日使用系
    爭商標各銷售蒸汽節能器STEAM SAVER 二個予富喬公司與東
    展公司云云，並提出富喬公司、東展公司出具之訂購單2 件
    為證（詳本院卷第60、63頁）。經查，上開訂購單係富喬公
    司與東展公司所製作，並非被告所製作，而富喬公司與東展
    公司於95年9 月12日兩造終止系爭商標授權關係前曾就系爭
    商標商品與被告交易，則富喬公司、東展公司自有可能就相
    類之商品沿用先前交易品名與被告交易，自難僅憑上開訂購
    單據即認為被告交付富喬公司與東展公司之商品上即載有系
    爭商標字樣。況上開文件之製作日期分別係在95年10月17日
    及同年月25日，原告遲至98年8 月3 日始寄發存證信函請求
    被告賠償，亦已罹於消滅時效，被告亦執此為辯。是縱認原
    告前述事證為真，亦已因時效消滅而不得再為請求，原告此
    部份之主張自無理由。
  4.綜上所述，本件被告於96年10月、97年1 、4 月、或98年7
    月間使用系爭商標銷售相同產品至少1 個予台電大林廠，確
    有違反商標法第29條第1 款所規定之情事，自屬侵害原告之
    商標專用權。
  (二)原告請求被告鼎錩公司、乙○○、丙○○連帶賠償600 萬元
    部分：
  1.按「法人對於其董事或其他有代表權之人因執行職務所加於
    他人之損害，與該行為人連帶負賠償之責任。」 民法第 28
    條定有明文。查被告丙○○為鼎錩公司之總經理，乙○○為
    鼎錩公司之法定代理人，兩人並為夫妻關係，有名片、公司
    及分公司基本資料查詢明細、送達回證各1 件在卷足憑（詳
    本院卷第34、67、27頁），且被告鼎錩公司於95年9 月27日
    與原告就侵害系爭商標事項達成和解時，被告乙○○、丙○
    ○均以個人名義與原告達成和解（詳本院卷第59頁），顯見
    被告乙○○、丙○○為銷售侵害原告商標專用權之行為人，
    且銷售侵害原告商標專用權之商品為渠等職務上之行為，被
    告鼎錩公司自應就其董事長乙○○及有代表權之總經理丙○
    ○之侵權行為負連帶賠償責任。
  2.次按「商標權人請求損害賠償時，得就下列各款擇一計算其
    損害：一、依民法第二百十六條規定。但不能提供證據方法
    以證明其損害時，商標權人得就其使用註冊商標通常所可獲
    得之利益，減除受侵害後使用同一商標所得之利益，以其差
    額為所受損害。二、依侵害商標權行為所得之利益；於侵害
    商標權者不能就其成本或必要費用舉證時，以銷售該項商品
    全部收入為所得利益。三、就查獲侵害商標權商品之零售單
    價五百倍至一千五百倍之金額。但所查獲商品超過一千五百
    件時，以其總價定賠償金額。前項賠償金額顯不相當者，法
    院得予酌減之。商標權人之業務上信譽，因侵害而致減損時
    ，並得另請求賠償相當之金額。」商標法第63條定有明文。
  3.查原告主張系爭商標商品之單價為1 萬3125元，其計算方式
    係採被告出具予富喬公司與東展公司統一發票之平均值，惟
    原告就被告使用系爭商標銷售相同或類似商品予富喬公司與
    東展公司之事實，並未能舉證其實其說，已如前述。又原告
    雖已證明被告曾銷售侵害原告商標專用權之商品1 個予台電
    大林廠，但被告連同其他未知是否侵害原告商標專用權之商
    品，總計銷售15個節流閥與袪水器予台電大林廠，有統一發
    票4 件在卷足憑（詳本院卷第259 頁至第260 頁），因被告
    否認有銷售侵害原告商標專用權之商品予台電大林廠，故本
    院無從辨識上開統一發票之15筆交易中究竟何筆為侵害原告
    商標專用權之商品，因此，上開資料均無法作為計算原告商
    標商品之基礎。次查兩造對於95年9 月12日雙方就系爭商標
    仍有授權關係存在時，被告曾以如附表所示之價格銷售STEA
    M SAVER 15個予台塑總管理處採購部之事實，均無爭執，而
    上開15個STEAM SAVER 之平均價格為1 萬3592.27 元（計算
    詳附表），則原告系爭商標商品之單價為1 萬3125元，核屬
    相當，堪予採信。再查被告自93年3 月1 日起至94年2 月28
    日止給付原告系爭商標授權金美金31萬2500元，並於95 年9
    月27日因侵害原告之商標專用權與原告達成和解，給付原告
    美金15萬元之和解金，則原告就被告於兩造商標授權關係終
    止後未經授權使用系爭商標之侵害權行請求按零售單價500
    計算，尚稱合理。是被告應賠償原告之金額按零售單價1 萬
    3125元之500 倍計算為656 萬2500元（計算式：13,125 ×
    500=6,562,500 ），原告僅請求被告連帶賠償600 萬元，自
    屬有據，應予准許。
六、本件事證已臻明確，兩造其餘主張陳述及所提之證據，均毋
    庸再予審酌，附此敘明。
七、從而，原告依商標法第29條第2 項第1 款、第61條第1 項第
    3款、民法第28條規定，請求被告連帶賠償600萬元，及自起
    訴狀繕本送達翌日即99年2月12日（詳本院卷第26頁、第27
    頁）起至清償日止按週年利率5%計算利息，為有理由，應予
    准許。又兩造均陳明願供擔保請准宣告假執行與免假執行，
    經核均無不合，爰分別酌定相當之擔保金額，准許之。
八、據上論結：本件原告之訴為有理由，依智慧財產案件審理法
    第1 條，民事訴訟法第78條、第85條第2 項、第390 條第2
    項、第392條第2 項，判決如主文。
中    華    民    國    99    年    9     月    14    日
                    智慧財產法院第一庭
                                法  官  汪漢卿
以上正本係照原本作成。
如對本判決上訴，須於判決送達後20日內向本院提出上訴狀。如
委任律師提起上訴者，應一併繳納上訴審裁判費。
中    華    民    國    99    年    9     月    14    日
                                書記官  邱于婷


司法院資訊處製作；財團法人民間司法改革基金會備份。
